臺灣台中地方法院民事判決　九十二年度婚字第一○○二號
　　原　　　告　乙○○
　　被　　　告　甲○○
　　　　　　　　　　　　　JA.
右當事人間請求離婚等事件，本院於民國九十二年十二月三十日言詞辯論終結，判決
如左：
    主      文
准原告與被告離婚。
兩造所生之子女陳靖旻權利義務之行使或負擔由原告任之。
訴訟費用由被告負擔。
    事      實
甲、原告方面：
  一、聲明：求為判決如主文所示。
  二、陳述：
    (1)兩造於民國（下同）八十九年十二月十五日在印度尼西亞共和國（以下簡稱：
      印尼）帕卡西市註冊登記結婚，雙方約定被告應在臺灣地區與原告共同生活，
      並以原告之住所為共同之住所，原告並於九十年一月二十九日在臺灣戶政機關
      辦妥結婚登記手續，嗣於九十年二月三日被告來臺與原告同居，期間於同年十
      二月二十日被告曾返回印尼，然於九十一年七月二十三日被告再度回印尼返鄉
      探親後，即一直不肯再來台與原告團聚，復不知去向，而被告拒不返臺與原告
      同居，顯係惡意遺棄原告，現仍在繼續狀態乙情，並經鈞院九十一年度婚字第
      一二０四號履行同居事件判決「被告應與原告同居」確定在案，惟被告迄未履
      行，亦置之不理，被告所為已蘄傷婚姻之本質，足認被告顯係惡意遺棄原告在
      繼續狀態中，兩造之婚姻顯無法維持，為此，主張依民法第一千零五十二條第
      一項第五款規定請求判決離婚。
    (2)又兩造所生之子女陳靖旻（女、九十年十一月七日生），現尚年幼，乃需由原
      告撫育，而被告既已返回印尼且去向不明，事實上顯不能負撫育子女之責，故
      不宜由被告行使親權。再原告有工作收入，原告尚能悉心照料子女，教導未成
      年子女陳靖旻，按原告人格、經濟、生活狀況良好，有能力撫養，並能提供陳
      靖旻安全、關愛之生活教養環境，為未成年子女陳靖旻之利益，請求酌定子女
      之權利義務行使或負擔由原告任之。
  三、證據：提出結婚證書、戶籍謄本、被告未與原告履行同居之台中市北區賴旺里
      里長證明書，及本院九十一年度婚字第一二０四號履行同居事件判決書、及確
      定證明書各一份為證，並請求傳訊證人即原告弟弟陳啟煌。
乙、被告方面：
    被告未於言詞辯論期日到場，亦未提出任何書狀作何聲明或陳述。
丙、本院依職權函請台中市政府委託之財團法人中華兒童福利暨家庭扶助中心基金會
    台中市家庭扶助中心對兩造及其所生未成年子女進行監護權之訪視調查；另依職
    權調取本院九十一年婚字第一二０四號民事履行同居民事全卷，及向出入境管理
    局調取被告入出境資料。
    理      由
一、本件被告受合法之通知，無正當理由，未於言詞辯論期日到場，經核無民事訴訟
    法第三百八十六條所列各款之情形，爰依原告之聲請，准由其一造辯論而為判決
    。
二、本件原告為中華民國國民，被告則係印尼國民，故本件訴訟有涉外因素，應屬涉
    外民事訴訟，依涉外民事法律適用法第十二條之規定，婚姻之效力依夫之本國法
    ，故本件婚姻效力之準據法應適用中華民國法律，核先敘明。又婚姻無效或撤銷
    婚姻，與確認婚姻成立或不成立及離婚或夫妻同居之訴，專屬夫妻之住所地或夫
    、妻死亡時住所地之法院管轄。但訴之原因事實發生於夫或妻之居所地者，得由
    各該居所地法院管轄；民事訴訟法第五百六十八條第一項亦定有明文。次按夫妻
    之住所，由雙方共同協議之，未為協議或協議不成時，得聲請法院定之。法院為
    前項裁定前，以夫妻共同戶籍地推定為其住所。民法第一千零二條亦著有明文。
    經查，本件原告請求與被告離婚，原告為中華民國人民、被告為印尼人民，有結
    婚證書、被告護照影本及戶籍謄本在卷足證，揆之首揭說明，本件婚姻效力之準
    據法自應適用我國法律，從而，本件亦應適用我民事訴訟法上開專屬管轄之規定
    ，併先敘明。
三、原告主張兩造於八十九年十二月十五日在印尼結婚，目前兩造婚姻關係仍存續中
    ，並育有未成年子女陳靖旻一人，雙方約定被告應在臺灣與原告共同生活，並以
    原告之住所為共同之住所，並於九十年一月二十九日在臺灣辦妥結婚登記手續，
    然被告於九十一年七月二十三日返回印尼探親後，即拒不返臺與原告同居之惡意
    遺棄，迄今仍在繼續狀態中之事實，業據原告提出台中市北區賴旺里里長證明書
    、戶籍謄本，及本院九十一年度婚字第一二０四號判決書各一份為證，復據證人
    即原告弟弟陳啟煌到庭證述無訛。再經本院依職權調取本院九十一年度婚字第一
    二０四號民事判決全卷，並向內政部入出境管理局函查被告入出境資料，被告確
    未曾再入境，核閱屬實，自應堪信原告之主張為真實。
四、本件原告為中華民國國民，被告則係印尼國民，故本件訴訟有涉外因素，應屬涉
    外民事訴訟，依涉外民事法律適用法第十二條之規定，婚姻之效力依夫之本國法
    ，故本件婚姻效力之準據法應適用中華民國法律，核先敘明。按夫妻之一方於同
    居之訴判決確定後，仍不履行同居義務，在此狀態繼續中，而又無不能同居之正
    當理由者，即與民法第一千零五十二條第一項第五款所定之離婚要件相當，此觀
    最高法院四十九年度台上字第九九○號、第一二三三號判例自明。而本件原告請
    求被告履行同居之訴，業經本院於九十二年三月二十七日判決被告應履行同居義
    務確定在案，此亦經調閱本院九十一年度婚字第一二０四號履行同居事件全卷，
    及卷附外交部條約法律司九十二年八月十一日條二字第九二二四○四八一二○號
    函文一紙在卷可稽，況被告經合法通知，既不於言詞辯論期日到場爭執，復不提
    出書狀答辯有何不能同居之正當理由，以供本院斟酌，其無正當理由而不到場，
    視為拒絕陳述，本院審酌上情，自應認原告之主張為真實，益見被告主觀上確有
    惡意遺棄原告之意識，復有惡意遺棄之客觀事實在繼續狀態中，揆諸上開判例意
    旨，被告行為顯係惡意遺棄原告在繼續狀態中，從而，原告依據民法第一千零五
    十二條第一項第五款訴請離婚，洵屬正當，應予准許。
五、末按夫妻離婚者，對於未成年子女權利義務之行使或負擔，依協議由一方或雙方
    共同任之。未為協議或協議不成者，法院得依夫妻之一方、主管機關、社會福利
    機構或其他利害關係人之請求或依職權酌定之，民法第一千零五十五條亦規定甚
    明。而所謂監護，除生活保持外，尚包括子女之教育、身心之健全發展及培養倫
    理道德等習性在內。又父母離婚者，為兒童酌定適當之監護人時，應考量兒童之
    最佳利益。故除應斟酌父母兩造之經濟資力外，尤應審酌子女之意願，並兼顧父
    母智識程度、職業、人格品性、將來環境、監護能力、親子關係、子女多寡及以
    往照顧兒童之態度等一切有關情況，通盤加以衡量，以符維護兒童身心健康、促
    進兒童正常發展、保障兒童福利之目的。而本件有關兩造所生之未成年子女權利
    義務行使或負擔部分，經本院依民法第一千零五十五條第一項之一、非訟事件法
    第第七十一條之四第一項規定，諭請主管機關台中市政府所委託之財團法人台灣
    兒童暨家庭扶助中心基金會台中市分事務所進行訪視結果，提出評估報告載明略
    以：「被告去年（91）回去印尼之後即不想再回台灣，原告曾請仲介公司之媒人
    至印尼找被告，但是被告表示不願再回台灣，原告感到十分無奈。」「「經濟能
    力：原告表示目前從事建築相關之工作，每月收入約在四、五萬元左右‧‧‧案
    主出生之後大都由案祖母協助照顧，先前被告在時偶而會幫忙帶帶案主，但是平
    常都是案祖母負責打理案主之日常生活‧‧‧親子關係：案主與原告互動良好，
    案主會主動要求聲請人抱抱，與原告關係也是相當親密。」「照顧計畫：原告表
    示，案祖父、母都已退休，平常都可以協助照顧案主，而且案主從小也都是由案
    祖母協助照顧至今，因此在日常照顧上沒有問題‧‧‧居住環境：原告目前居住
    之房屋為原告之母親所有，房屋格局為三樓透天之房屋，屋內有七間房間，空間
    相當充足，屋內陳設大致乾淨整齊‧‧‧以原告目前之能力及資源擔任案主之監
    護人並無不妥‧‧‧本案建議由原告乙○○監護較符合子女之最佳利益」等語，
    此有該家庭扶助基金會九十二年十月二十二日台童中扶字第六二○號函文暨所附
    之兒童監護權歸屬訪視報告乙紙在卷可憑。經查，兩造所生之子女陳靖旻，現尚
    年幼，有戶籍謄本足稽，本院斟酌上情，認陳靖旻尚需親人照料，而被告返回印
    尼後，事實上均由原告擔負起對子女養育照顧，使子女自被告離家後，仍能有安
    心感、幸福感等情緒上、心理上之安定性，並未致導致子女陷於情緒混亂，且經
    由原告親情、指導、交流、教養等行為，持續滿足子女在心理上、物質上的需要
    ，已擔任子女「主要養育者」角色。是被告既棄之不顧，且經通知均未到庭，去
    向不明，事實上顯不能負撫育子女之責，已無法提供子女良好成長與照顧，另佐
    以兩造未成年子女陳靖旻於本院審理時，亦明確表示喜歡與原告同住之意願，本
    院斟酌子女陳靖旻之最佳利益，為陳靖旻提供安全、關愛之生活教養環境，認以
    能履行親職之原告監護為適當。爰准原告之請求，酌定兩造未成年子女陳靖旻之
    權利義務行使或負擔由原告任之。
六、結論：本件原告之訴為有理由，並依民事訴訟法第三百八十五條第一項前段、第
    七十八條判決如主文。
中　　　華　　　民　　　國　　九十三　　年　　　一　　　月　　 十三　　 日
                            臺灣台中地方法院家事法庭
                                    法   　官　 楊  熾  光
右正本證明與原本無異
如不服本判決，應於送達後廿日內，向本院提出上訴狀並表明上訴理由，如於本判決
宣示後送達前提起上訴者，應於判決送達後廿日內補提上訴理由書（須附繕本）。
中　　　華　　　民　　　國　　九十三　　年　　　一　　　月　　 十三　　 日
                                    法院書記官